【裁判字號】    98,簡,54
【裁判日期】    980511
【裁判案由】    地價稅
【裁判全文】
高雄高等行政法院簡易判決
                                       98年度簡字第54號
原      告  甲○○被選定人）.
            乙○○
被      告  高雄市稅捐稽徵處
代  表  人  丙○○  處長
上列當事人間地價稅事件，原告不服高雄市政府中華民國98年2
月27日高市府法一字第0980011793號訴願決定，提起行政訴訟，
本院判決如下：
    主  文
原告之訴駁回。
訴訟費用由原告負擔。
    事實及理由
壹、程序方面：
    按「多數有共同利益之人得由其中選定1人至5人為全體起訴
    或被訴。」「訴訟繫屬後經選定或指定當事人者，其他當事
    人脫離訴訟。」行政訴訟法第29條第1項、第3項分別定有明
    文。又選定當事人之制，旨在求取共同訴訟程序之簡化，苟
    多數當事人所主張之主要攻擊或防禦方法相同，已足認有簡
    化訴訟程序之作用，而具有法律上之共同利益，即得由其中
    選定一人或數人為全體起訴或被訴，初不以對訴訟標的必須
    合一確定者為必要，最高法院87年度台上字第2917號判決可
    資參照。查本件如附表一、二所示之選定人，均為高雄市○
    ○區○○段317地號土地（下稱系爭土地）之共有人，因不
    服被告補徵系爭土地地價稅之處分，乃共同選定原告甲○○
    、乙○○為被選定人，提起本件訴訟，此有選定當事人之選
    定書附卷可稽，核與上開規定並無不合，應予准許，合先敘
    明。
貳、事實方面：
一、事實概要︰
    緣原告等均為系爭土地之共有人（另一共有人吳文編未經起
    訴），其中原告甲○○及如附表一所示鄭黃麗華等8人曾向
    被告所屬三民分處以系爭土地無償供公共使用為由，申請免
    徵地價稅，並經被告所屬三民分處核准在案。嗣該分處依據
    高雄市政府工務局96年11月8日高市工務建字第0960031949
    號函意旨，認定系爭土地已計入法定空地，乃依土地稅減免
    規則第9條但書、財政部94年10月4日台財稅第00000000000
    號函釋及稅捐稽徵法第21條等規定，核定補徵原告甲○○95
    年及96年地價稅各新台幣（下同）438元、鄭黃麗華92年至
    96年地價稅各876元、李麗雲92年至96年地價稅各307元、陳
    明昌92年至96年地價稅各270元、鄭李金蘭93年至96年地價
    稅各269元、劉華忠92年至96年地價稅各269元、莊清富92年
    至96年地價稅各269元、吳文保92年至96年地價稅各135元及
    陳素娥93年至96年地價稅各270元，原告等不服，於97年7月
    22日逕向高雄市政府提起訴願，案經該府以原告等未經復查
    程序為由，於97年7月24日以高市府法一字第0970037902 號
    函移請被告依復查程序辦理，嗣被告於97年10月2日作成復
    查決定：「維持原處分」，原告等不服，提起訴願，經訴願
    決定：「有關訴願人姚建民、許振川部分，訴願不受理。其
    餘部分，訴願駁回。」原告等遂提起本件行政訴訟。
二、本件原告主張︰（一）原告無償提供系爭土地供高雄市政府
    開闢高雄市三民區○○○路705巷為交通巷道，自應適用土
    地稅法第6條規定予以減免，被告引用之土地稅法減免規則
    第9條但書規定為行政命令，牴觸土地稅法及土地法之規定
    ，依中央法規標準法第11條之規定，該行政命令應屬無效。
    查土地稅法第6條其中尚規定騎樓走廊、公私墓地亦有減免
    稅賦之列，而騎樓走廊地，上方尚有土地所有權人之建物，
    私墓即有土地所有權人之先人使用，反觀無償提供土地予政
    府開闢巷道供公眾交通使用之土地所有權人，已喪失使用支
    配權，其稅賦不可減免，實為荒誕不經的邏輯。系爭土地雖
    屬建造房屋保留之空地，惟仍屬原告之私有土地，於未提供
    開闢巷道前，原告在不違反建築法規之情形下，尚保留土地
    使用支配權，原告何至喪失土地使用權，又須無償提供土地
    ，乃政府以公權力逼使人民就範的結果，徒使原告虛有產權
    之名，而無土地使用支配權之實，仍須繳交該土地之地價稅
    ，違反公平正義之原則。（二）土地稅法第6條開宗明義釋
    言：「為發展經濟，促進土地利用，增進社會福利，對於國
    防‧‧‧公共設施‧‧‧交通‧‧‧所使用之土地得予適當
    之減免」，為該法條之立法宗旨。系爭土地為交通巷道，已
    包括在該稅法明定之公共設施、交通巷道之內，應無庸置疑
    ，被告主張土地稅法第6條對於法定空地無減免地價稅之規
    定的法律見解，苟非抵禦心態作祟，唯有以「見樹不見林」
    喻之。（三）土地稅減免規則第9條但書規定「屬建造房屋
    應保留之空地部份不予免徵」地價稅，乃行政機關對土地稅
    法第6條行使行政裁量權，已逾法定裁量範圍之結果，又土
    地稅法第6條明定，公共設施等所使用之土地，得予適當之
    減免，被告不予免徵，顯違行政程序法第10條之規定等語。
    並聲明求為判決：訴願決定及原處分均撤銷，被告不當徵收
    之地價稅應依稅捐稽徵法第28條之規定退還原告。
三、被告則以︰（一）查原告甲○○等人所有系爭土地，原經被
    告所屬三民分處核准巷道用地免徵地價稅，嗣經高雄市政府
    工務局96年11月8日高市工務建字第0960031949號函復：「
    ．．．經查所述三民區○○段317地號土地，已作為73高市
    工建築使字第1019號使用執照建築基地私設通道使用，並已
    計入法定空地。」該分處乃據以依土地稅減免規則第9條但
    書、財政部94年10月4日台財稅第00000000000號函釋及稅捐
    稽徵法第21條等規定，核定補徵原告甲○○等人如事實欄所
    述各年度之地價稅，於法並無不合。（二）按建築法第11條
    第1項規定，建築基地包含建築物本身所占地面（含騎樓地
    ）及法定空地，而建築基地扣除建築物本身使用之面積（含
    騎樓地）後即為建築物之法定空地，本件原告等共有之系爭
    土地，既經建築主管機關認定已計入73高市工建築使字第10
    19號使用執照建築基地之法定空地，依土地稅減免規則第9
    條但書規定，自無免徵地價稅之適用，又土地稅法第6條對
    於法定空地並無減免之規定，而土地稅減免規則係依土地稅
    法第6條及平均地權條例第25條規定授權行政院訂定，該減
    免規則第9條但書既明定建築房屋應保留之空地部分，不予
    免徵地價稅，則系爭土地自應依法課稅，是原告主張系爭土
    地應依土地稅法第6條規定免徵地價稅，以及土地稅減免規
    則第9條但書為行政命令，牴觸土地稅法及土地法之規定乙
    節，顯係對法令之誤解，不足為採。（三）又在稅捐之核課
    期間內，經另發現應徵之稅捐者，仍應依法補徵，為稅捐稽
    徵法第21條所明定，被告因發現系爭土地為建造房屋應保留
    之法定空地，核與土地稅減免規則第9條免徵地價稅之規定
    不合，故而針對前已核准免徵者，補徵核課期間內各年度之
    地價稅，依法並無不當，原告以被告出爾反爾、違反公平正
    義等詞置辯，均不足採等語，資為抗辯。並聲明求為判決駁
    回原告之訴。
參、原告甲○○及如附表一所示鄭黃麗華等8人部分：
一、本件如事實概要欄所載之事實，業經兩造分別陳述在卷，並
    有被告所屬三民分處92年9月24日高市稽三財字第092003407
    7號函、97年7月11日高市稽三地字第0978621379號函、97年
    7月11日高市稽三地字第0978621728號函、高雄市政府工務
    局96年11月8日高市工務建字第0960031949號函、原告甲○
    ○等人地價稅繳款書、系爭土地巷道改課補徵明細表、土地
    登記謄本等分別附於原處分及本院卷可稽，洵堪認定。原告
    雖以前揭情詞資為爭執，惟查：
（一）按「為發展經濟，促進土地利用，增進社會福利，對於國
      防、政府機關、公共設施、騎樓走廊、研究機構、教育、
      交通、水利、給水、鹽業、宗教、醫療、衛生、公私墓、
      慈善或公益事業及合理之自用住宅等所使用之土地，及重
      劃、墾荒、改良土地者，得予適當之減免；其減免標準及
      程序，由行政院定之。」「已規定地價之土地，除依第22
      條規定課徵田賦者外，應課徵地價稅。」「供國防、政府
      機關、公共設施、騎樓走廊、研究機構、教育、交通、水
      利、給水、鹽業、宗教、醫療、衛生、公私墓、慈善或公
      益事業等所使用之土地，及重劃、墾荒、改良土地者，其
      地價稅或田賦得予適當之減免；減免標準與程序，由行政
      院定之。」「本規則依土地稅法第6條及平均地權條例第
      25條規定訂定之。」「無償供公共使用之私有土地，經查
      明屬實者，在使用期間內，地價稅或田賦全免。但其屬建
      造房屋應保留之空地部份，不予免徵。」分別為土地稅法
      第6條、第14條、平均地權條例第25條、土地稅減免規則
      第1條及第9條所明定。次按「稅捐之核課期間，依左列規
      定：‧‧‧二、依法應由納稅義務人實貼之印花稅，及應
      由稅捐稽徵機關依稅籍底冊或查得資料核定課徵之稅捐，
      其核課期間為5年。‧‧‧在前項核課期間內，經另發現
      應徵之稅捐者，仍應依法補徵或並予處罰，在核課期間內
      未經發現者，以後不得再補稅處罰。」「納稅義務人自行
      適用法令錯誤或計算錯誤溢繳之稅款，得自繳納之日起5
      年內提出具體證明，申請退還；屆期未申請者，不得再行
      申請。」「納稅義務人因稅捐稽徵機關適用法令錯誤、計
      算錯誤或其他可歸責於政府機關之錯誤，致溢繳稅款者，
      稅捐稽徵機關應自知有錯誤原因之日起2年內查明退還，
      其退還之稅款不以5年內溢繳者為限。」分別為稅捐稽徵
      法第21條及第28條第1項、第2項所明定。又「‧‧‧屬建
      造房屋應保留之法定空地，雖經查明確實作為巷道無償供
      公共使用，依『土地稅減免規則』第9條規定無免徵地價
      稅之適用。」則經財政部94年10月4日台財稅字第0940477
      2630號函釋在案。上開函釋為財政部本於行政主管機關之
      地位，就如何貫徹土地稅法第6條及土地稅減免規則第9條
      之執行所為闡明法規原意之行政規則，核與母法規定之意
      旨相符，自得予以援用。
（二）經查，系爭土地前經原告等人提出申請書表示係屬巷道用
      地，經被告所屬三民分處核准免徵地價稅，嗣經高雄市政
      府工務局96年11月8日高市工務建字第0960031949號函復
      ：「‧‧‧經查所述三民區○○段317地號土地，已作為
      73高市工建築使字第1019號使用執照建築基地私設通道使
      用，並已計入法定空地。」被告所屬三民分處乃依據土地
      稅減免規則第9條但書、財政部94年10月4日台財稅字第09
      404772630號函釋及稅捐稽徵法第21條等規定，核定補徵
      原告等人如事實欄所述各年度之地價稅。原告雖主張：系
      爭土地應依土地稅法第6條規定免徵地價稅，被告引用之
      土地稅減免規則第9條但書為行政命令，牴觸土地稅法及
      土地法之規定云云。惟按「本法所稱建築基地，為供建築
      物本身所占之地面及其所應留設之法定空地。」為建築法
      第11條第1項所明定，亦即建築基地包含建築物本身所占
      地面（含騎樓地）及法定空地，而建築基地扣除建築物本
      身使用之面積（含騎樓地）後即為建築物之法定空地，本
      件原告等共有之系爭土地，既經建築主管機關認定已計入
      73高市工建築使字第1019號使用執照建築基地之法定空地
      ，依土地稅減免規則第9條但書規定，自無免徵地價稅之
      適用，又土地稅法第6條對於法定空地並無減免之規定，
      且土地稅減免規則係依土地稅法第6條及平均地權條例第
      25條規定授權行政院訂定，該減免規則第9條但書既明定
      建築房屋應保留之空地部分，不予免徵地價稅，則系爭土
      地自應依法課徵地價稅，是原告上開主張顯係對法令之誤
      解，不足為採。
（三）原告雖又主張其已喪失對系爭土地之使用權，卻仍須繳交
      該土地之地價稅，違反公平正義之原則云云。查土地若係
      屬法定空地，因法定空地係由建蔽率而來，而建蔽率成立
      之目的，乃為都市保留相當之戶外空間，防止建築用地做
      過份稠密使用，故建造房屋依建築法令規定，均應留設一
      定比例之空地，以維護優良生活品質，而無償供公共使用
      之私有土地，倘已計入法定空地，則關於其依法應留設之
      法定空地面積，前揭私有土地已計入部分，即無須再就建
      築基地中之其他土地予以留設，據此以觀，其已具有建築
      上利益，自不得再給予賦稅上優惠，否則，若屬法定空地
      之土地均准予免稅，將使人民於建築房屋時保留單純法定
      空地之意願降低，徒使上述建築法第11條所規定應留設法
      定空地之立法目的落空，顯與該條之立法目的有違，是土
      地稅減免規則第9條但書乃有「不予免徵地價稅或田賦」
      之規定。本件原告所有系爭土地之地價稅，是否符合減免
      之要件，均應依前揭土地稅減免規則相關規定為之，系爭
      土地既屬法地空地之計算範圍，依土地稅減免規則第9條
      但書之規定，不得予以減免地價稅，並無違反公平正義之
      處。是被告依土地稅減免規則第9條但書、財政部94年10
      月4日台財稅第00000000000號函釋及稅捐稽徵法第21條等
      規定，補徵原告等人地價稅，並無適用法令錯誤或計算錯
      誤或其他可歸責之錯誤之情形，原告主張：被告應依稅捐
      稽徵法第28條之規定退還不當徵收之地價稅云云，亦不足
      採。
肆、原告乙○○及如附表二所示黃淑珍等20人部分：
    本件原告乙○○及如附表二所示黃淑珍等20人，係不服被告
    認定系爭土地為法定空地而對原告甲○○及如附表一所示鄭
    黃麗華等8人補徵地價稅之處分，遂提起本件行政訴訟，聲
    明求為判決訴願決定及原處分均撤銷，被告不當徵收之地價
    稅應依稅捐稽徵法第28條之規定退還原告。然按行政訴訟法
    第4條第1項項規定：「人民因中央或地方機關之違法行政處
    分，認為損害其權利或法律上利益，經依訴願法提起訴願而
    不服其決定，或提起訴願逾3個月不為決定，或延長訴願決
    定期間逾2個月不為決定者，得向高等行政法院提起撤銷訴
    訟。」足見若非「權利」或「法律上利益」受到行政處分侵
    害之人，即不得提起撤銷訴訟。經查，原告乙○○及如附表
    二所示黃淑珍等20人均未曾就系爭土地向被告申請免徵地價
    稅，故被告並未對渠等作成補徵地價稅之處分，此觀被告97
    年10月2日高市稽法字第0972901083號復查決定書理由欄第
    二項記載：「‧‧‧又除前述申請人外，其餘申請人黃淑珍
    等人，並未申請巷道減免地價稅，故無改課補徵地價稅情事
    ，併此說明。」等語甚明，而渠等就被告補徵原告甲○○及
    如附表一所示鄭黃麗華等8人地價稅之處分，亦無權利或法
    律上利益受有損害，故渠等提起本件撤銷訴訟，即屬當事人
    不適格而欠缺權利保護要件。渠等逕而請求被告應依稅捐稽
    徵法第28條之規定退還不當徵收之地價稅，亦屬無據。
伍、綜上所述，原告之主張並不可採。從而，被告認定系爭土地
    已計入法定空地，乃依土地稅減免規則第9條但書、財政部9
    4年10月4日台財稅第00000000000號函釋及稅捐稽徵法第21
    條等規定，補徵原告甲○○及如附表一所示鄭黃麗華等8人
    之地價稅，並無違誤，訴願決定予以維持，亦無不合。原告
    甲○○及如附表一所示鄭黃麗華等8人，起訴意旨求為撤銷
    訴願決定及原處分，並請求被告應依稅捐稽徵法第28條規定
    退還不當徵收之地價稅，均無理由，應予駁回。至原告乙○
    ○及如附表二所示之黃淑珍等20人所為訴訟部分，因被告並
    未對其作成補徵地價稅之處分，渠等之權利並未受有損害，
    此部分之訴訟，即屬當事人不適格而欠缺權利保護要件，亦
    無理由，應併予駁回。並不經言詞辯論為之。又本件事證已
    明，兩造其餘攻擊防禦方法，核與判決結果無何影響，爰不
    再逐一論述，附此敘明。
據上論結，本件原告之訴為無理由，依行政訴訟法第233條第1項
、第236條、第98條第1項前段，第104條、民事訴訟法第85條第
1項前段，判決如主文。
中    華    民    國    98    年    5    月    11    日
                  高雄高等行政法院第一庭
                                  法  官 呂佳徵
以上正本係照原本作成。
如不服本判決，應於送達後20日內，向本院提出上訴狀並表明上
訴理由，如於本判決宣示後送達前提起上訴者，應於判決送達後
20日內補提上訴理由書（須按他造當事人人數附繕本）。
中    華    民    國    98    年    5    月    11    日
                                  書記官 李金釵
附註：
行政訴訟法第235條（第1項、第2項）：
對於適用簡易程序之裁判提起上訴或抗告，須經最高行政法院之
許可。
前項許可，以訴訟事件所涉及之法律見解具有原則性者為限。
附  表一：
原  告  鄭黃麗華（選定人）住高雄市三民區○○○路707號
        李麗雲            住同上路705巷1號
        吳文保            住同上巷6號
        鄭李金蘭          住同上巷10號
        劉華忠            住同上巷14號
        莊清富            住同上巷15號
        陳明昌            住同上巷17號
        陳素娥            住同上巷19號
附  表二：
原  告  黃淑珍（選定人）  住高雄市三民區○○○路705巷2號
        李文方            住高雄市三民區○○○路699號
        張蜜              住同上路701號
        林徐阿玉          住同上路709號
        麥勝三            住同上路705巷3號
        姚健生            住同上巷4號
        黃玉真            住同上巷5號
        黃俊翰            住同上巷7號
        張玉箱            住同上巷8號
        羅玉秋            住同上巷9號
        曾讚            住同上巷11號
        曾庚申            住同上巷12號
        黃吉祥            住同上巷13號
        吳武南            住同上巷16號
        吳邱如鳳          住同上巷18號
        劉孫明珠          住同上巷20號
        呂舜              住同上巷21號
        謝華甥            住同上巷22號
        陳和英            住同上巷23號
        張栩滋            住同上巷24號


司法院資訊處製作；財團法人民間司法改革基金會備份。
